【裁判字號】    95,訴,9125
【裁判日期】    951031
【裁判案由】    損害賠償等
【裁判全文】
臺灣臺北地方法院民事判決              95年度訴字第9125號
原      告  甲○○
被      告  乙○○
上列當事人間因偽造文書罪原告提起附帶民事訴訟請求損害賠償
事件，經本院刑事庭裁定移送本院，本院於中華民國95年10月18
日言詞辯論終結，判決如下：
    主  文
原告之訴駁回。
訴訟費用由原告負擔。
    事實及理由
甲、程序事項：
    按訴狀送達後，原告不得將原訴變更或追加他訴，但被告同
    意者，不在此限，民事訴訟法第255條第1項第1 款定有明文
    。本件原告於民國95年3月3日之附帶民事訴訟起訴狀第1、2
    項聲明原係請求被告給付交付訴外人長江華業股份有限公司
    （下稱長江公司）簽發之16紙支票及新臺幣（下同）45,000
    元，嗣於訴狀送達後之95年10月18日變更其聲明而請求被告
    給付300,000 元，核屬訴之聲明之變更，且經被告當庭同意
    ，依前揭規定，本院自應予以准許，合先敘明。
乙、實體事項：
一、原告主張：
（一）原告與被告均係訴外人林進益之子女，林進益於90年4 月
      28日與長江公司簽訂租賃契約，出租就登記其所有之台北
      縣新店市○○路178號1、2樓房屋；嗣林進益於90年12 月
      12日死亡，詎被告未經原告之授權處理系爭房屋出租事宜
      ，竟偽造文書、盜刻印章，於91年9月4日代表原告與長江
      公司簽訂補充租賃協議書，以承受林進益與長江公司之租
      賃關係。復偽造原告之同意書、押金受領收據，代表原告
      受領租金支票，並向長江公司提示兌現，使原告受有損害
      。甚至被告頻以電話騷擾原告，且唆使原告之母親對原告
      提起訴訟，誣指原告犯妨害自由等罪，威脅恐嚇使原告無
      法工作、身心陷於焦躁憂慮等傷害。被告依民法第184 條
      第1項前段、第195條第1 項規定，應負擔損害賠償責任。
      而原告所受上開租金損害，為300,000 元。另原告因被告
      濫訴行為，身體、心理遭受莫大之傷害與痛苦，爰請求精
      神慰撫金1,000,000元，共計1,300,000元。爰依侵權行為
      及不當得利之法律關係，請求被告賠償1,300,000 元云云
      ，並聲明：被告應給付原告1,300,000元。
（二）對被告抗辯所為之陳述：原告於92年10月7 日提起刑事告
      訴，時效已經中斷，且亦依法於刑事案件第一審提起附帶
      民事訴訟，被告之抗辯無理由。
二、被告則以：原告、被告與訴外人黃未、林文玉、林鳳瑞、林
    鳳環、林鳳琅、林鳳卿、均係林進益之繼承人，就前開林進
    益與長江公司租約，原約定承租期間自90年6月5日起至94年
    6月4日止，租期4年，每月租金含稅133,333元，由長江公司
    代扣稅額後實付120,000元，押金則為360,000元，並由長江
    公司簽發交付以林進益為受款人之整年度各月租金本票。因
    此，本件繼承人依繼承法律關係，即應承受原租約之權利義
    務，除原告、林鳳卿外，被告受前開繼承人之授權，請求長
    江公司將原租金本票改開立按各繼承人之繼承比例分別支付
    之租金本票事宜，嗣後亦通知原告領取之，故被告並無侵害
    原告權利之不法意圖。況原告之侵權行為請求權已罹於時效
    等語，資為抗辯。並聲明：原告之訴駁回。
三、兩造不爭執之事實：
    被告因前開偽造文書行為經台灣高等法院95年度上訴字第21
    78號刑事判決，以觸犯刑法第216條第1項前段之罪，判處有
    期徒刑4個月，如易科罰金，以佰元折算1日，緩刑2 年，
    為兩造所不爭執，並經本院調閱該卷宗，查閱屬實。
四、得心證之理由：
    本件兩造所爭執之處，應在於原告之侵權行為請求權是否罹
    於時效？
（一）按附帶民事訴訟係因犯罪而受損害之人，於刑事訴訟程序
      附帶提起民事訴訟，以請求回復其損害之程序，故提起是
      項訴訟須限於起訴之犯罪事實侵害個人私權致生損害者，
      始得為之，最高法院92年台上第688 號判決可資參照。查
      本件被告遭起訴之犯罪事實為：被告基於偽造私文書之犯
      意，偽造原告、林鳳卿名義之補充租賃協議書、同意書、
      押金受領收據等私文書，並連續行使前開私文書，使原告
      、林鳳卿負有承擔租賃契約及租期屆滿時返還押租金之義
      務，致其等有受損害之虞。經核原告主張不當得利部分，
      被告縱有偽造系爭私文書而侵害原告之權利，亦屬原告是
      否得向被告請求損害賠償之問題，與原告是否得請求被告
      返還不當得利無涉。另原告主張被告濫行告訴，以電話騷
      擾或威脅恐嚇原告，致原告精神上受到極大創傷部分，亦
      非被告被訴犯罪事實之損害。則依前揭說明，起訴事實既
      未包括原告主張不當得利部分及精神慰撫金部分，原告尚
      不得依附帶民事訴訟程序為本件損害賠償之請求，應予駁
      回。
（二）次按因侵權行為所生之損害賠償請求權，自請求權人知有
      損害及賠償義務人時起，2 年間不行使而消滅，自有侵權
      行為時起，逾10年者亦同，民法第197條第1項定有明文；
      又關於侵權行為損害賠償請求權之消滅時效，應以請求權
      人實際知悉損害及賠償義務人時起算，非以知悉賠償義務
      人因侵權行為所構成之犯罪行為經檢察官起訴，或法院判
      決有罪為準，最高法院72年度台上字第738 號判例可供參
      照。查原告主張被告於91年9月4日起，偽造補充租賃協議
      書、同意書、押金受領收據損害等情，被告因上開行使偽
      造私文書行為，經前開刑事案件以觸犯刑法第216條第1項
      前段之行使偽造私文書罪，判處有期徒刑4個月，緩刑2年
      確定已如前述，惟原告主張因之受有損害等情，縱然屬實
      ，然依本院檢察署92年度他字第6999號偵查卷所附之刑事
      告訴狀收文戳，可認前開事實及損害發生在該日之前，可
      見原告實際知悉損害及賠償義務人係在92年10月7 日前，
      惟查原告提起本件附帶民事訴訟為95年3月3日，此有本院
      收文戳足憑。依前揭說明，距92年10月7 日已逾侵權行為
      損害賠償請求權2年時效，故本件時效完成，依民法第144
      條第1項，被告自得拒絕給付。
（三）原告雖復主張刑事庭已經受理，時效已中斷云云，惟按消
      滅時效，因左列事由而中斷：一、請求。二、承認。三、
      起訴。左列事項，與起訴有同一效力：一、依督促程序，
      聲請發支付命令。二、聲請調解或提付仲裁。三、申報和
      解債權或破產債權。四、告知訴訟。五、開始執行行為或
      聲請強制執行；民法第129 條定有明文。依前揭規定，時
      效中斷情形並不包括刑事受理案件時，故原告主張時效已
      經中斷，自屬無據。至原告所稱：其已依法於刑事案件第
      一審提起附帶民事訴訟等語，至多係認定原告提出本件附
      帶民事訴訟合法，並非表示本件即無時效完成問題，仍應
      就原告提起本件訴訟與原告知悉被告為賠償義務人及損害
      之時點，是否逾侵權行為損害賠償請求權2 年時效而判斷
      ，附此敘明。
五、從而，原告依侵權行為及不當得利法律關係，請求被告給付
    1,300,000元為無理由，應予駁回。
六、本件事證已臻明確，兩造其餘主張、陳述及所提證據，經審
    酌與本院前揭判斷不生影響，毋庸再予審酌，併此敘明。
七、訴訟費用負擔之依據：民事訴訟法第78條。
中    華    民    國    95    年    10    月    31    日
                    民事第六庭  法  官  蕭清清
以上正本係照原本作成。
如對本判決上訴，須於判決送達後20日內向本院提出上訴狀，並
依上訴利益繳納上訴費。
中    華    民    國    95    年    10    月    31    日
                                書記官  林秀娥


司法院資訊處製作；財團法人民間司法改革基金會備份。
